【裁判字號】    99,訴,938
【裁判日期】    991109
【裁判案由】    居留事件
【裁判全文】
臺北高等行政法院判決
                                       99年度訴字第938號
                                    99年10月27日辯論終結
原      告  王孫梅
訴訟代理人  劉師婷律師
複  代理人  劉彥良律師
被      告  內政部
代  表  人  江宜樺（部長）
訴訟代理人  林高慶
上列當事人間居留事件事件，原告不服行政院中華民國99年2月
26日院臺訴字第0990093104號訴願決定，提起行政訴訟，本院判
決如下：
    主  文
原告之訴駁回。
訴訟費用由原告負擔。
    事實及理由
一、事實概要：
    原告為大陸地區人民，於民國（下同）91年12月27日與台灣
    地區人民尤秋香結婚，經許可依親居留台灣，嗣於98年4 月
    8 日申請長期居留，經被告審查，以原告與依親對象尤秋香
    無同居事實，依大陸地區人民在臺灣地區依親居留長期居留
    或定居許可辦法（下稱定居許可辦法）第27條第1 項準用第
    14條第1 項第9 款規定，以98年6 月29日以內授移服屏縣婷
    字第0980949040號處分書（下稱原處分），不予許可原告長
    期居留，並自發文之翌日起3 年內不得再申請長期居留。原
    告不服，提起訴願，遭駁回後，遂提起本件行政訴訟。
二、原告聲明求為判決撤銷原處分及訴願決定，被告應就原告98
    年4 月8 日申請案作成准予原告長期居留之行政處分，並主
    張如下：
  (一)原處分書以原告與依親對象尤秋香無同居事實為由，否准原
    告之長期居留申請，顯屬率斷︰
    1.原告與尤秋香為夫妻關係，並有於屏東縣恆春鎮○○路50
      號租屋處同居之事實，此徵諸屏東縣車城鄉鄉長陳木水出
      具之同居證明書、屏東縣警察局恆春分局警員王裕隆所製
      作之流動人口登記聯單（98年8 月20日製作）、同分局員
      警黃文祥製作家戶訪問簽章表、租屋處屋主友人蔡述祺99
      年8 月9 日訪查筆錄等件，即可明證。原告雖因工作關係
      ，偶有別居情況，但並不影響同居之事實。被告僅因原告
      陳述能力不佳，致與配偶尤秋香對於生活細節描述有出入
      ，率斷二人無同居關係，自有不法。
    2.原告及其配偶尤秋香前雖未將結婚事實告知尤秋香之父母
      ，純粹係顧慮尤秋香父母對大陸人有所偏見，並非通謀而
      虛偽結婚。
  (二)原處分違反行政程序法之規定：
    1.被告顯未進行政程序法第36條規定之義務。
      (1)被告所屬屏東縣專勤隊98年4 月23日及同年5 月5 日，
        實地訪查原告及其配偶戶籍所在地及實際居住地，並製
        作之查察紀錄表，惟僅檢附原告及其配偶戶籍所在地及
        實際居住地外觀之照片，被告所屬屏東縣專勤隊顯然並
        無進入屋內查察，對於原告及其配偶尤秋香實際居住之
        房間，未依職權進行調查。
      (2)被告以原告配偶尤秋香未曾至原告工作地點探視，而認
        有共同居住事實，惟原告配偶尤秋香患有中度肢體障礙
        ，焉能期待原告配偶尤秋香從屏東恆春北上臺中、臺南
        等地，探視原告工作情形？難謂已盡行政程序法第36條
        規定之注意義務。
    2.被告違反行政程序法第43條之規定。
      被告所屬屏東縣專勤隊98年4 月23日及同年5 月5 日之查
      察紀錄表，雖有訪查左鄰右舍親友及屋主陳順雄之記載，
      並用以作為原告及其配偶尤秋香無共同居住事實之參考，
      但卻未記載受訪查之左鄰右舍親友姓名及訪查內容，致原
      告無從得知訪查內容之真實性，原處分據此認定事實，有
      違行政程序法第43條行政處分應依證據認定事實之規定。
    3.被告並未依據面談管理辦法，對原告及其配偶進行面談，
      具有明顯及重大瑕疵。
      (1)被告於受理原告申請長期居留時，並未依訪談時大陸地
        區人民申請進入臺灣地區面談管理辦法（下稱面談管理
        辦法）先行製作訪查結果資料，於面談原告及其配偶前
        ，面談人員亦無詳閱訪查資料：依據面談管理辦法第4
        條第1 項規定，被告於受理原告申請長期居留時，應於
        受理申請後10日內，函請屏東縣警政機關或村里幹事對
        原告配偶尤秋香之家庭、身心、經濟等狀況進行訪查，
        以作為被告審核原告申請案時之依據。惟細繹被告提出
        之原處分卷內全部資料，遍尋無著被告曾有函請屏東縣
        警政機關或村里幹事協助訪查之函文，亦無發現屏東縣
        警政機關或村里幹事所製作之訪查結果資料，可見被告
        未依上開規定辦理訪查。
      (2)被告所屬屏東縣專勤隊於面談原告及其配偶尤秋香時，
        違反面談管理辦法第7 條第2 項面談時全程錄音、影及
        同辦法第8 條第2 項不得夜間詢問之規定：被告所屬屏
        東縣專勤隊分別於98年5 月20日對原告第2 次面談及配
        偶尤秋香第2 、3 次面談時，屏東地區已進入日沒之夜
        間時刻，但面談人員均未告知現已進入夜間，以及是否
        同意進行夜間詢問，又未全程錄音、影。事後以面談錄
        音光碟僅保存180 日云云，拒絕提出於法院以供憑證，
        無非飾卸之詞。
三、被告聲明求為判決駁回原告之訴，並主張如下：
  (一)原告配偶尤秋香於98年5 月20日供述，前往大陸辦理結婚，
    主要意圖為使原告來臺幫忙渠工作賺錢，原告因在大陸經商
    失敗負債人民幣100 萬元，來臺目的以工作賺錢還債為目的
    ，工作迄今尚欠人民幣20多萬元，顯見夫妻雙方各有所圖並
    無真實結婚之意思。且所謂共同生活，雖不以每日24小時均
    同處一室為必要，但原告來台目的無非工作，顯然並無與臺
    灣地區配偶即依親對象共同生活互相照顧，以維繫正常圓滿
    之婚姻關係，自無同居事實可言。
  (二)原告與其配偶尤秋香於接受訪談時，面談人員依規定當場清
    楚明確告知渠等權益及法律刑責後，經原告及配偶尤秋香親
    自確認無訛始開始詢答記載於公文書內，表示是在自由意識
    下表達意見，有關訪談問題均為渠等夫妻日常生活瑣事，並
    非艱深難懂，渠等2 人訪談記錄，應可採信。然稽之2 人關
    於來臺意圖、住處、房間位置、是否認識房東陳順雄、當日
    生活、用餐細節、原告回屏東時間、次數、有無見過雙方父
    母等婚姻狀況等之陳述，多所齟齬，顯然無夫妻生活之實。
四、本院判斷如下：
  (一)按「（第1 項）大陸地區人民為臺灣地區人民配偶，得依法
    令申請進入臺灣地區團聚，經許可入境後，得申請在臺灣地
    區依親居留。……（第3 項）經依第一項規定許可在臺灣地
    區依親居留滿四年，且每年在臺灣地區合法居留逾一百八十
    三日者，得申請長期居留。……（第9 項）前條及第一項至
    第五項有關居留、長期居留、或定居條件、程序、方式、限
    制、撤銷或廢止許可及其他應遵行事項之辦法，由內政部會
    同有關機關擬訂，報請行政院核定之。」台灣地區與大陸地
    區人民關係條例第17條第1 項、第3 項及第9 項分別定有明
    文。被告據上開授權制定「大陸地區人民在臺灣地區依親居
    留長期居留或定居許可辦法」（以下簡稱居留或定居許可辦
    法），裁處時第27條第1 項、第2 項規定︰「大陸地區人民
    申請在臺灣地區長期居留者，其不予許可或得不予許可情形
    及不得再申請之期間，準用第十四條及第十五條規定。」「
    前項所定不得再申請期間之計算，其已出境者，自出境之日
    起算；未出境者，自不與許可或得不予許可之翌日起算。」
    同辦法第14條第1 項第9 款、第2 項第2 款分別規定：「大
    陸地區人民申請在臺灣地區依親居留，有下列情形之一者，
    不予許可；已許可者，得撤銷或廢止其許可：……九、與依
    親對象無同居之事實。……」「申請案有下列情形之一者，
    除得不予許可、撤銷或廢止許可外，依下列各款所定期間，
    不得再申請進入臺灣地區依親居留：二、有前項第一款或第
    六款情形之一者，於一年至五年內不得再申請。」核上開規
    定均無違母法之授權，合於法律保留原則，應予援用。
  (二)原告為大陸地區人民，於91年12月27日與台灣地區人民尤秋
    香結婚，經許可依親居留台灣，嗣於98年4 月8 日申請長期
    居留乙節，為兩造所不爭執，並有戶籍謄本、大陸地區人民
    在臺灣地區居留或定居申請書、在台長期居留申請書等件影
    本在卷為憑。原處分之所以否准原告在台長期居留之申請，
    ，並自發文之翌日起3 年內不得再申請長期居留，所憑者乃
    面談及訪視結果，審認原告與依親對象尤秋香無同居之事實
    ，就此，原告予以否認，是原告與尤秋香同居與否，厥為本
    案爭點。經查：
    1.原告申請長期居留，被告所屬入出國及移民署專勤事務第
      二大隊屏東縣專勤隊（以下簡稱屏東縣專勤隊）98年4 月
      23日至原告在申請書填具之設籍址即屏東縣車城鄉地址訪
      查，未遇原告，而該址仍由尤秋香前夫林吉興設籍並實際
      居住等情，有屏東專勤隊98年4 月23日查察記錄表、尤秋
      香、林吉興戶籍謄本等件在卷可稽。衡諸常情，尤秋香既
      與林吉興離婚多年，而與原告結婚則長達6 年有餘，竟然
      仍與前夫林吉興設籍於同一處，則其與與原告之婚姻關係
      是否確實，原不無疑慮。
    2.屏東縣專勤隊另於98年5 月5 日另至原告申請書填載屏東
      縣恆春鎮現居住地址訪查，無人在家，經電詢原告，原告
      則表示目前在臺南工作，問及尤秋香目前工作項目，原告
      說明不清乙節，則有卷附屏東專勤隊98年5 月5 日查察記
      錄表可憑。嗣於98年5 月20日進行面談，原告與配偶尤秋
      香就婚姻狀況陳述若非齟齬，即係不詳，稽其要者如下︰
      (1)原告稱配偶尤秋香去過且住過其大陸老家，並見過其父
        母；配偶尤秋香稱從未去過原告老家，未見過其家人。
      (2)原告陳稱渠與尤秋香在屏東縣恆春鎮現居處住在前面房
        間，房東陳順雄是住後面房間，其配偶尤秋香則稱屋主
        陳順雄住前面房間渠住後面房間。
      (3)2 人雖均稱現居所為屏東縣恆春鎮，但彼此對於對方工
        作地點及內容，以及因應工作之實際居住地點均不清楚
        。
      (4)2 人對於雙方前次婚姻狀態及子女情況均無所悉。
      上開屏東縣專勤隊對於原告及配偶尤秋香進行訪談，均經
      原告及其配偶尤秋香同意，其陳述也出於原告及其配偶尤
      秋香之自由意志，面談記錄復與陳述相符，有卷附經原告
      及其配偶尤秋香簽名確認之面談記錄影本可稽，可擔保訪
      談之任意性，該訪談記錄具有證據能力，堪以採用。被告
      雖指摘訪談時間自日間（下午2 時許）持續至夜間（下午
      8 時許），於夜間訪談時未特別告知得拒絕訪談，嗣於本
      案審理時，被告亦未能提出全程錄影、音之紀錄，以證實
      上開訪談確實踐行相關程序，有違面談管理辦法第7 條、
      第8 條規定云云，然上開面談管理辦法授權依據為地區與
      大陸地區人民關係條例第10條之1 ，乃內政部警政署入出
      境管理局受理大陸地區人民申請進入臺灣地區團聚、居留
      或定居案件時，對申請人實施面談之依據（參見上開面談
      管理辦法第3 條），與本案乃被告所屬出國及移民署對於
      已入境臺灣之大陸地區人民實施面談，有所不同，前揭訪
      談程序既與行政程序法之相關規定無悖，非得援引上開面
      談管理辦法之規定而認該訪談程序有誤，逕認訪談記錄欠
      缺證據能力。
    3.承上，原告與其配偶尤秋香關於婚姻生活之陳述，諸多矛
      盾，實與夫妻同居共財之情節有異；另參酌原告配偶尤秋
      香於98年5 月20日面談時陳稱「去大陸之前不認識原告…
      …跟幾個人一起前往大陸，……在一個民宅內5 、6 天，
      大陸中年女子帶我再去相親」「原告來台目的為幫我工作
      賺錢」、「我（原告配偶尤秋香與前夫有5 名子女）不知
      家裡有何人見過原告」、「原告第1 次來台我沒有去接機
      」等語，原告則自承︰「在大陸從事養魚工作，賠本人民
      幣一百多萬元，因為如此才與大陸前妻離婚。」「我在台
      南、台中從事鐵工工作」等情，以及原告復不爭執尤秋香
      父母對於渠與尤秋香之婚姻關係並無所悉等節綜合以觀，
      顯然原告與配偶尤秋香婚姻動機在於「令原告得在台工作
      」，婚姻基礎薄弱，原告來台顯然意在工作賺錢，而非與
      其配偶尤秋香同居以維繫夫妻美滿生活，故其來台後，實
      際在台南、台中工作，與配偶尤秋香主要以屏東為其活動
      範圍，迥然有異，又如何同居以維繫婚姻關係？
    4.至於卷附屏東縣車城鄉鄉長陳木水出具之同居證明書、屏
      東縣警察局恆春分局警員王裕隆所製作之流動人口登記聯
      單（98年8 月20日製作）、同分局員警黃文祥製作家戶訪
      問簽章表、租屋處屋主友人蔡述祺99年8 月9 日訪查筆錄
      等件，據原告所主張均得證明原告與配偶尤秋香同居。然
      稽其實際，上開同居證明書、流動人口登記聯單以及訪查
      筆錄，均係原處分作成後臨訟為之，且製作該等文書者及
      訪查對象，並非婚姻當事人，又非親屬，既然原告及配偶
      尤秋香之之父母、子女均未必明晰其等關係，「鄉長」、
      「員警」此等私生活之外圍份子，又如何證明婚姻關係？
      是上開書證、人證之憑信性不高；至於員警黃文祥家戶訪
      查簽章表於訪問記事中雖均記載「查符」一詞，然該表說
      明欄一已載明︰「本表僅供備忘考勤之用，不做其他用途
      。」是該簽章表與其認係證明原告與配偶尤秋相同居關係
      文書，毋寧認係證明「警員考勤」文書，實無任何證明原
      告與配偶尤秋香同居與否之證據力。原告聲請傳喚上開人
      等為證，殊無必要。
    5.台灣地區與大陸地區人民關係條例及上開定居許可辦法之
      所以許可大陸地區配偶來台長期居留，目的係為使其能與
      台灣地區配偶即依親對象共同生活、互相照顧，以維繫正
      常圓滿之婚姻關係，如無同居之事實，即與許可來台意旨
      所有違背，故而，判斷大陸地區人民與台灣地區配偶是否
      「同居」而應准予長期居留，應以其生活之連結是否足以
      維繫正常之婚姻關係為基準。本件原告與配偶尤秋香之婚
      姻基礎本至為薄弱，雙方至親甚至對於婚姻關係無所悉，
      而原告來台多年，工作及生活範圍仍長期與配偶尤秋香不
      同，又如何維繫正常婚姻關係？基此，被告審認原告與其
      配偶尤秋香並未同居，乃依職權調查證據後，依證據綜合
      判斷所為之事實認定，並未違背行政程序法第36條或第43
      條規定。
五、綜上所述，原告主張均無可採，被告以原告無同居之事實，
    依前開裁處時定居許可辦法第27條第1 項準用第14條第1項
    第9 款、第2 項規定、而不予許可原告長期居留之申請，並
    自發文之翌日起3 年內不得再申請長期居留，於法並無違誤
    ，訴願決定就此部分予以維持，亦無不合。從而原告訴請撤
    銷訴願決定及原處分，並命被告應為許可原告長期居留之處
    分，均無理由，應予駁回
據上論結，本件原告之訴為無理由，依行政訴訟法第98條第1項
前段，判決如主文。
中    華    民    國    99    年    11    月    9     日
                    臺北高等行政法院第一庭
                              審判長法  官  王立杰
                                    法  官  許麗華
                                    法  官  楊得君
上為正本係照原本作成。
如不服本判決，應於送達後20日內，向本院提出上訴狀並表明上
訴理由，如於本判決宣示後送達前提起上訴者，應於判決送達後
20日內補提上訴理由書（須按他造人數附繕本）。
中    華    民    國    99    年    11    月    10    日
                                    書記官  徐子嵐

司法院資訊處製作；財團法人民間司法改革基金會備份。
